【裁判字號】    98,醫,2
【裁判日期】    981225
【裁判案由】    損害賠償
【裁判全文】
臺灣士林地方法院民事判決                 98年度醫字第2號
原      告  丙○○
被      告  台北市聯合醫院中興院區
法定代理人  乙○○
被      告  甲○○
共      同
訴訟代理人  古清華律師
上列當事人間損害賠償事件，本院於民國98年12月3 日言詞辯論
終結，判決如下：
    主  文
原告之訴及假執行之聲請均駁回。
訴訟費用由原告負擔。
    事  實  及  理  由
一、原告起訴主張
（一）原告於民國90年4 月間發現右小腿骨腫瘤，同年5 月3 日
      至國立台灣大學醫學院附設醫院（以下簡稱台大醫院) 就
      診，由當時於台大醫院兼診之被告甲○○為主治醫師，進
      行切除右小腿脛骨9 公分，另植入捐贈骨骼鋼條及骨髓內
      鋼釘固定之手術。術後恢復良好，約2 年後即可自由行走
      ，僅需一支柺杖加強支撐，以減輕骨骼負重。嗣於93年8
      、9 月間，原告因右小腿漸感無力而就診，發現用有骨髓
      內鋼釘有彎曲，固定骨髓內鋼釘之螺絲斷裂現象，再返回
      台大醫院骨科門診向被告甲○○醫師洽診。被告甲○○告
      知只須置換骨髓內鋼釘固定即可。因當時被告甲○○亦擔
      任台北市立聯合醫院中興院區（以下簡稱被告中興院區)
      之院長職務，原告因而於93年11月22日至中興院區住院，
      並於93年11月27日進行「右側脛骨開放性骨內重置固定手
      術」（以下簡稱系爭手術）。術後被告甲○○表示原告僅
      需僅須一個星期左右即可行走，但原告出院後二個月餘，
      仍須兩支柺杖輔助始能行走，經向被告甲○○詢問原因，
      卻無法得知確實原因。94年1 月至3 月間，原告因右小腿
      無力現象仍未好轉，再因右小腿脛骨骨腫瘤之舊疾回診於
      台大醫院腫瘤科時，經台大醫院腫瘤科醫師林家齊判讀X
      光影像診斷片時，判斷原告右小腿無力之症狀係因系爭手
      術並未重置螺絲以固定骨髓內鋼釘所致。原告回被告中興
      院區質問被告甲○○，被告甲○○則以系爭手術未栓附新
      螺絲係屬「臨時決定」而為推拖敷衍。惟被告甲○○及中
      興院區自系爭手術前至今均未提出任何病歷，以說明其專
      業之醫學判斷與臨時決定未在骨髓內鋼釘拴附螺絲固定之
      原因；從系爭手術後至查知未鎖上螺絲之情事期間，被告
      均未將其「臨時決定」之醫療原因等告知原告丙○○本人
      或其家屬等，顯然違反醫療法之告知義務。94年3 、4 月
      間原告再次詢問被告甲○○，是否應對原告之右小腿再次
      進行「重置固定手術」，被告甲○○均未予正面回應，亦
      未向原告說明其骨骼病變發展等併發症之後續醫療處置。
      原告因右小腿脛骨之骨髓內鋼釘遲遲未受固定，基於力學
      基本原理則日漸縮短及彎曲，導致原告長短腳而不良於行
      ，原告之右小腿已彎曲且較左小腿短少4 公分之多。且於
      96 年3月，在醫療爭議協調會，被告甲○○始告知原告已
      不適合再開刀，僅有截肢一途。由此足見被告甲○○於執
      行醫療行為之態度輕率，並導致原告丙○○於術後一再延
      誤醫治時間，致使右小腿脛骨縮短且嚴重彎曲、變形凸出
      ，進而必須穿著加高7 公分之皮鞋以維持身體平衡，經台
      大醫院骨腫瘤科楊榮森醫師告知原告上開症狀終究無法矯
      治而必然須截肢保命。
（二）被告甲○○於系爭手術醫療過程中，未將螺絲鎖入原告丙
      ○○右小腿脛骨中之骨髓內鋼釘，係屬執行醫療職務之重
      大過失侵權行為，且未將術後所辯稱未鎖上螺絲固定骨髓
      內鋼釘乙節係臨時決定之原因、及其可能發生之併發症或
      相關危險，告知原告或其家屬，遲至原告攜同X 光影像診
      斷片詢問被告甲○○，方才知會原告。原告丙○○於系爭
      手術後多次赴中興院區向被告甲○○求診，伊卻對原告術
      後回復不良及延生病變之情，一再延誤治療處置，亦未建
      議原告應轉至他院進行救治，致使原告右腿脛骨縮短且嚴
      重彎曲變形，進而須截肢保命之結果。另被告甲○○於術
      後或原告丙○○回診時，均未對其說明所謂「臨時決定」
      未在骨髓內鋼釘鎖上螺絲之醫療處置所依憑之醫學判斷，
      依醫療法第63條、第81條及民法第184 條第2 項之規定，
      即有過失。
（三）被告甲○○為被告中興院區僱用之醫師，中興院區自應依
      民法第188 條第1 項之規定，對被告甲○○就原告之損害
      連帶負侵權行為損害賠償責任。被告甲○○係被告中興院
      區履行醫療契約之履行輔助人，被告中興院區應就被告甲
      ○○之行為負不完全給付之債務不履行責任。復中興院區
      為消費者保護法第7 條所規範之企業經營者，對其所提供
      之醫療服務應確保符合當時醫療專業水準可合理期待之安
      全性，惟其所屬醫療人員即被告甲○○無視提供之醫療服
      務對原告丙○○之身體造成危險，亦未於事前及事後為避
      免危險發生或擴大之防範或醫療行為，亦應依消保法第7
      條與被告甲○○負連帶賠償責任。
（四）對行政院醫事審議委員會所出具之鑑定報告中，有部分問
      題答非所問、避重就輕之處，顯有偏袒同為醫師之被告之
      虞臚列如下：
      (1)鑑定報告意圖將原告右下肢縮短之結果，導向係此種手
        術常見之併發症，企圖否定被告之疏失與原告右下肢縮
        短之傷害結果間之因果關係。惟就鑑定意見第（五）點
        之回答可知，至91年1 月間，由台大醫院之病歷觀之，
        原告之雙腳並無不等長之現象，足見原告於90年5 月3
        日在臺大醫院接受被告之手術後，並無右下肢縮短之併
        發症，鑑定意見（二）點與第（五）點間存有矛盾之處
        。
      (2)就詢問鑑定人關於「依術後X 光檢查顯示，手術植入之
        骨髓內鋼釘是否有過高之情形？」，鑑定報告之鑑定意
        見亦避而不答，而通篇鑑定意見中，亦皆未論及該骨髓
        內鋼釘植入是否有過高之情況，顯迴避對被告不利之處
        而不表示意見。
      (3)鑑定意見第（六）點亦試圖以鑑定意見第（二）及（五
        ）點之理由，欲將原告右下肢縮短之情況，解為是手術
        之併發症，以求脫免被告之責任，惟鑑定意見第（二）
        點與第（五）點間存有矛盾之處以如上所述，且如合併
        觀察鑑定意見第（八）點亦可知本案被告實有疏失，此
        鑑定意見第（六）、第（八）兩點間亦有矛盾。
      (4)就「甲○○如未以新螺栓固定鋼條及骨骼，亦未採取其
        他之固定方式，由力學的觀點，日後是否勢必會導致骨
        骼彎曲、變形及兩下之不等長之結果？」之疑問，鑑定
        意見第（八）點亦避重就輕袒護被告，且和鑑定意見第
        （六）點有所矛盾：此部分鑑定意見第（八）點以假設
        語氣表示「截骨接合處如果完全癒合，可以不再加上新
        的螺絲固定骨骼，也不會造成下肢變形…」云云，就此
        段文字而言，吾人如探究該鑑定意見之真意，其實係指
        ：「當截骨接合處未完全癒合時，即必須再加上新的螺
        絲固定骨骼，否則必會造成下肢變形之結果。」鑑定意
        見故意不直接以肯定語氣表明其真意，而以假設性之不
        確定語氣回覆，亦係袒護被告而避重就輕也。鑑定意見
        第（六）點即已表明「93 年11 月27日於中興院區接受
        「系爭手術」，是異體骨移植處癒合不良導致螺絲斷裂
        所致…」等語，足見鑑定人已明白知悉本案中原告之截
        骨接合處未完全癒合，故其有再加上新的螺絲固定骨骼
        之必要，否則必生右下肢變形縮短之傷害。綜上，於原
        告個案情況中，有再加上新的螺絲固定骨骼之必要，被
        告漏未重新加上螺絲，確有疏失，鑑定意見第（六）點
        竟為被告推免責任表示其無疏失云云，則和鑑定意見第
        （八）點產生矛盾之處，該意見確難採信，被告實有上
        開醫療疏失，應無疑問。
      (5)鑑定意見第（七）及第（十）點，意圖將被告93年11月
        27日手術何以未重新固定螺絲之問題，解釋為係因「原
        來骨骼上之螺絲孔洞因螺絲斷裂後，釘子摩擦而造成大
        之孔洞，加上近膝關節之骨質為鬆質骨，如要再重新固
        定螺絲相當不易…」云云，將被告之疏失解為符合醫療
        常規，惟此說詞容有相當不合理之處：由鑑定意見第（
        六）點表示，被告93年11月為原告進行系爭手術之目的
        在於「拔除螺絲，將鋼釘打深，以減少關節不適…」；
        而鑑定意見第（七）點亦載明「孫醫師於93年11月行系
        爭手術時，確係將原放置之鋼釘下移…」等語；由此可
        知93年11月為原告進行系爭手術已重新將鋼釘下移打進
        原告之骨骼中。既然原告之骨骼既允許重新打進新的鋼
        釘，則何來鬆質骨不適合重新固定鋼釘之情形？可以重
        新打進鋼釘，卻不能重新在他處打上鋼釘，鑑定意見此
        部份亦有嚴重矛盾，難以採信，此實乃鑑定人為掩飾被
        告之疏失所致。
      (6)鑑定意見第（九）點亦答非所問，避重就輕，實際上被
        告告知原告系爭手術之目的即在重置鋼釘及重鎖螺絲，
        被告並無詢問原告，如未以新螺栓固定鋼條及骨，亦未
        採取其他固定方式時，是否同意進行手術，被告就此部
        分亦違反醫療常規之告知義務，鑑定意見於此亦明顯偏
        袒被告。
      (7)綜上所述，如細探鑑定報告即可知「原告之截骨接合處
        未完全癒合，故其有再加上新的螺絲固定骨骼之必要，
        否則必生（或加重）右下肢變形縮短之傷害」及「原告
        之骨骼允許重新打入鋼釘，自允許在他處重新鎖上螺絲
        之」此情況，故被告於進行93年11月之系爭手術時，漏
        未重新鎖上螺絲固定，確有嚴重疏失，此實乃因被告「
        忘記」所導致，並非基於醫療上之考量所作之決定，鑑
        定意見處處欲掩飾被告之上開過失，而生上列避重就輕
        、答非所問及矛盾之處，自不宜逕採鑑定報告之意見而
        認為被告無過失。
（五）原告請求損害賠償之項目及金額如下：
      1.減少勞動能力之損害1,36萬9,779 元。
        原告因被告之重大醫療疏失行為，導致目前身受腿骨縮
        短及彎曲變形，將進行右膝關節以上十公分處截肢手術
        以保住性命，而按勞工保險殘廢給付標準表，所定「一
        下肢膝關節以上殘缺」，其殘廢等級為「6 」，則所受
        勞動能力減損狀況為76.9% 。原告自係爭手術失敗後，
        因右小腿縮短及彎曲變形，須反覆就醫且無法工作，依
        行政院勞委會於96年6 月22日依勞動2 字第0960130575
        號公佈之勞工基本工資每月17,280元計算，原告自93年
        11月27日手術出院後起算至一般退休年齡65歲止( 原告
        生於民國40年5 月2 日) ，尚可工作11年。是依霍夫曼
        計算法，扣除中間利息後，減少勞動能力之損害為1,36
        萬9,779 元
      2.增加生活上之需要部分:
        (1)看護費用77萬1444元: 因被告之行為造成原告終須進
          行右膝關節以上十公分處截肢手術，此為永久性傷害
          ，無法自理生活，須請專人照料起居，故原告尚受有
          未來須長期支付看護費之損害，以每個月看護費用20
          ,754元( 基本工資15,840元+ 週日加班費2,112 元+
          就業安定費2,000 元+ 健保費802 元) 及支付仲介公
          司規費及手續費20,300元暨延展服務費計算，請求3
          年，共計77萬1,444 元。
        (2)義肢費用35萬元: 原告因被告之過失醫療行為須接受
          截肢手術，術後右下肢膝關節以上殘缺，須裝配義肢
          始能行走，原告將來裝配義肢暨更換零件之費用約為
          35 萬 元。
        (3)其他殘障生活輔具費用:
          電動代步車8 萬1000元: 一台市價約5 萬2,000 元
            ，扣除台北市身心障礙者生活輔助器具補助標準表
            之政府補助2 萬5, 000元，原告須自付2 萬7,000
            元。依平均餘命計算請求18年，且每5 年政府補助
            殘障者更換一台，須換購3 台，總計需費81,000元
            。
      3.非財產上損害賠償部分: 原告因被告之不法侵害，致右
        小腿萎縮、變形須截肢保命，頓失經濟收入，此後且須
        長期復健，精神上受有極大痛苦，是請求50萬元之非財
        產上損害賠償。
（六）綜上所陳，原告所受損害金額合計為3,21萬7,351 元，爰
      依民法第227 條第2 項、第227 條之1 、第224 條，及第
      184 條第1 項前段及第2 項、第188 條、第193 條及第19
      5 條等規定，及依消保法第7 條規定請求被告連帶給付如
      訴之聲明。
（七）聲明：被告應連帶給付原告3,07萬2,223 元，及自起訴狀
      繕本送達翌日起至清償日止，按年息百分之五計算之利息
      。願供擔保，請准宣告假執行。
二、被告之抗辯
（一）原告提起本件訴訟之請求權基礎有民法侵權行為、債務不
      履行及消費者保護法第7 條第1 、3 項按依照原告之起訴
      狀中所載，本件原告丙○○起訴請求被告二人損害賠償之
      請求權基礎，窺其要者有下列各項：1.原告援引民法第18
      4 條第一項、第二項及第188 條第一項、民法第193 條、
      民法第195 條之侵權行為損害賠償請求權，請求被告台北
      市立聯合醫院與被告甲○○負連帶之損害賠償責任。2.原
      告援引消費者保護法第7 條第一項、第三項請求被告市立
      聯合醫院與被告甲○○負連帶賠償責任（起訴狀第5 頁，
      第六點）。3.原告援引民法第224 條、第227 條第二項及
      第227 條之一，請求被告台北市立聯合醫院應負債務不履
      行之損害賠償責任。原告於94年4 月7 日在台大就醫時已
      知手術後有兩腳不等長之事實，依民法第197 條第一項之
      規定：『因侵權行為所生之損害賠償請求權，自請求權人
      知有損害及賠償義務人時起，二年間不行使而消滅，自有
      侵權行為起逾十年者亦同』。故原告侵權行為請求權於96
      年4 月6 日業已罹於時效消滅。消費者保護法之請求權性
      質，依照我國法界通說性屬民法「侵權行為」之特別規定
      ，故其本質亦為侵權行為之類型之一。故其請求權之存在
      期間仍應依照民法有關侵權行為請求權時效規定處理。
（二）原告請求權基礎錯誤部份：被告甲○○非消費者保護法之
      適用主體。故原告請求消費者保護法之請求，被告甲○○
      顯為當事人不適格。
（三）原告丙○○於90年5 月3 日，因右小腿骨罹患惡性腫瘤，
      故在台大醫院進行手術，被告甲○○當時為求治療其惡性
      腫瘤以保全其性命，故進行右側脛骨廣泛性腫瘤切除，手
      術中切除右側脛骨骨骼共計9 公分，並同時進行異體骨移
      植，並施以閉鎖性骨髓內釘(Zimmer, 9x340mm; proximal
      screwx2, distal screwx2)內固定、及自體骨移植(ASIS
      autograft)於骨缺損兩端。原告90年5 月所施用之骨髓內
      鋼釘使用期限為9 個月。93年11月27日係骨髓內鋼釘鬆脫
      而進行鋼釘內重置手術，手術中未發現有重置螺絲之必要
      ，因此進行骨髓內釘重置。93年11月門診追蹤原告病情時
      ，發現原告在90年5 月間所置放的骨釘有骨髓內釘鬆脫之
      情，因此建議進行拔除螺絲及骨髓內釘重置手術。被告甲
      ○○醫師在手術中見原告之右小腿左側脛骨近端原先所移
      植的異體骨移植處並無不穩定的現象，而當時由於骨髓內
      鋼釘鬆脫已達3 年6 個月，原始鬆脫處被鬆脫骨髓內鋼釘
      螺絲磨出一個大洞，即使將螺絲拔除並進行骨髓內釘重置
      處置後，已無法再行置入螺絲在手術中見原告之右小腿左
      側脛骨近端原先所移植的異體骨移植處並無不穩定的現象
      ，因此無法也無須要再植入螺絲。該項手術後原告病況穩
      定，因此原告於93年11月30日出院。
（四）據94年9 月6 日原告之門診追蹤右小腿X 光顯示並無骨髓
      內釘鬆脫，原告無右小腿左側脛骨彎曲變形或短少再者，
      在手術後持續的門診追蹤，依據94年9 月6 日原告丙○○
      之門診追蹤所進行的右小腿X 光檢查顯示，原告丙○○當
      時在施行該重置手術後近10個月後，其右小腿左側脛骨並
      無進一步彎曲變形或短少的情況，更無骨隨內釘鬆脫之情
      ，此有94年9 月6 日之X 光檢查影像紀錄可查。
（五）原告右小腿萎縮應係90年間骨癌手術後接受放射線治療所
      導致，與被告甲○○94年11月27日之手術無因果關係。
（六）被告醫院與醫師於93年11月27日為原告所進行之重置手術
      ，有其必要性，目的在於減輕原告90年5 月骨癌手術後所
      生併發症引起的疼痛等問題，並無過失且符醫療常規，此
      有衛生署鑑定意見可資佐證：1.衛生署鑑定意見：93年11
      月27日所實施之手術，有其必要，原告之下肢不等長現象
      ，為骨癌手術保留肢體不予截肢之勢必風險，並非醫療疏
      失所致。依據衛生署鑑定意見：(1)被告甲○○醫師90年5
      月間為原告實施骨癌手術時，依當時醫療常規本可將肢體
      截肢，卻選擇困難度高的保留下肢，輔以手術後放射治療
      ，此為標準治療方式。(2)病人之右脛骨惡性骨腫瘤合併骨
      折，是相當棘手之疾病，一定要將整段受侵犯之骨骼切除
      甚至截肢才有機會將腫瘤切除乾淨，…………..，切除右
      脛骨9 公分，確係為保命，於醫療上無法避免，以當時病
      人之狀況，直接予以截肢，也是全球公認可行治療方式之
      一。由於當時孫醫師選擇保留病人之肢體，切除整段腫瘤
      以後，以別人捐贈之骨骼移植重建，並以髓內鋼釘固定，
      術後為減少骨癌復發之機會，所以必須輔以放射線治療，
      這為標準之治療方式，但放射線本身可能會抑制或延緩骨
      骼生長癒合，加上骨癌手術本身困難度高，幫助骨骼生長
      之骨膜一定也要同時切除，所以術後骨移植接觸不癒合之
      機會甚高，也因為骨骼不癒合，才導致肢體受力完全施於
      鋼釘，進而導致螺絲斷裂，原先術後雙側下肢原本等長，
      螺絲斷裂之後，鋼釘漸漸往上移動，頂到膝關節，造成右
      下肢日漸變形，長短腳及膝關節疼痛，此一併發症是骨癌
      行肢體保留手術常見之併發症。(3)以異體骨移植重建病人
      下肢之惡性骨腫瘤，是90年迄今之標準治療方式，當時如
      無選擇此種手術方式保留肢體，為維持病人之行走功能，
      除此種手術方式外，其餘能施行之手術方式只有截肢一途
      。
    (4)93年11月27日於中興醫院實施「系爭手術」，示意體骨移
      植處癒合不良導致螺絲斷裂所致，由於髓內鋼釘往上移動
      造成膝關節疼痛之現象，所以需要再次手術拔除螺絲，將
      骨髓內鋼釘打深，以減少關節不適。根據所附X 光片，當
      時已有明顯不等長。以上所描述之併發症發生原因，已於
      前題（二）及（五）詳細說明，這是肢體保留手術不予截
      肢勢必之風險，並非醫療疏失。衛生署鑑定意見均一再確
      認，原告丙○○93年11月27日之手術係因其曾於90年5 月
      間因罹患骨癌腫瘤，故被告甲○○醫師當時為保留原告肢
      體目的下避免截肢，故將其右脛骨腫瘤切除乾淨。也因需
      保留右下肢又必須避免手術後癌症復發，因而須將原告整
      段腫瘤部位切除後予以異體骨骼移植重建，此外術後須合
      併給予放射治療，方得以減少癌復發。當時基於清除骨癌
      腫瘤，故手術中須將幫助骨骼生長的骨膜一併切除；也因
      如此，無法避免地使原告在手術後其截骨處會發生不癒合
      的機會增高，再加上術後接受放射治療，也會影響骨組織
      癒合。在前述各項原因影響下，原告於90年5 月骨癌手術
      後，其兩下肢並無明顯不等長之情況。但是因其骨骼不癒
      合、導致該處肢體受力完全施放在骨髓內鋼釘之上，長此
      以往導致骨髓內鋼釘之固定螺絲斷裂，而因為固定螺絲斷
      裂使原先的骨髓內鋼釘漸漸往上移動，頂到膝蓋造成原告
      下肢日漸變形、長短角以及膝關節疼痛。因此93年11月27
      日手術前，原告右下肢所產生的長短腳、膝關節疼痛、下
      肢變形等係因原告當時之骨癌病患實施肢體保留手術所常
      見的併發症。故顯與被告之行為無關。
（七）衛生署鑑定意見亦明確表示被告甲○○醫師的實施過程並
      無過失：(1)93年11月27日手術中未再使用新螺絲固定係因
      原螺絲孔洞業已磨損過大，無法重新上螺絲固定；且原告
      當時之骨質為鬆質骨、又其皮膚業呈纖維化，為避免造成
      嚴重皮膚壞死或感染，不宜打開傷口加入鋼板。衛生署鑑
      定意見第（七）『（七）、孫醫師於93年11月行係爭手術
      時，確係將原放置之鋼釘下移，以減輕病人膝蓋疼痛。但
      當時未再使用新的螺絲固定鋼釘、鋼條及骨骼，主要之原
      因可能為原來骨骼上之螺絲孔洞因螺絲斷裂後，釘子移動
      摩擦而造成大之孔洞，加上近膝關節之骨質為鬆質骨，如
      要再重新固定螺絲，相當不容易。另外，本得考慮使用鋼
      板加強固定截骨處，但依所附病人當時皮膚狀況之圖，患
      部皮膚因已接受放射線治療呈現明顯纖維化現象，如打開
      傷口加入鋼板，可能會造成嚴重之皮膚壞死或感染，可能
      基於以上因素，孫醫師未再採其他之固定方式。(2)93年11
      月27日之手術完全符合醫療常規，甲○○醫師成功保住病
      患性命阻止骨癌復發、更成功保留原告的右下肢，已屬不
      易。有關被告甲○○醫師為原告在93年11月27日所進行的
      手術，縱然當時並未重置新的鋼釘固定、縱然當時被告甲
      ○○醫師並未再行打開傷口加入鋼板，均係依據原告當時
      的病況所進行的最佳治療與手術方法，這次的手術完全符
      合醫療常規。(3)當時未採取其他之固定方式可能因為骨骼
      螺絲孔洞過大，鬆質骨固定不易及病人皮膚狀況不佳等原
      因，完全符合醫療常規。病人之下肢問題原本及非常複雜
      及嚴重，為保留下肢，承擔此風險是肯定需要的，孫醫師
      已成功保住病人性命，目前無復發及肺部移轉之狀況，從
      而亦沒有延誤治療之疏失。(4)病人右下肢惡性骨腫瘤合併
      病理性骨折，骨折會造成出血導致癌細胞污染骨折處之軟
      組織，以符合於骨腫瘤治療教科書所言之截肢之適應症，
      因為保留肢體手術風險高，產生併發症機會高，且腫瘤復
      發機會較大，所以如果要推算可以截肢之時間，當時於台
      大醫院第一次手術即可施行，孫醫師成功保留病人之下肢
      ，且目前腫瘤無復發之跡象，已屬不易，病人因併發症造
      成長短腳及肢體變形，造成行動不便，以現今義肢之進步
      ，截肢後病人之下肢功能可能反而更好，但如果病人不願
      意截肢，堅持保留下肢，仍可尋求其他治療方式，改善肢
      體變形，只是還是要承擔相當高之手術併發症之風險。』
      由前述鑑定意見可證，原告因其罹患骨癌病情為相當棘手
      之疾病，被告甲○○醫師盡量在治療癌症切除病灶、阻止
      骨癌腫瘤復發的主要目的下，除在保住原告性命使其自90
      年5 月手術後至今已8 年均無癌症復發之情事外，尚希望
      試圖保留原告右下肢，使原本在90年5 月就必須面對截肢
      治療的原告，其右下肢得以持續保留至今。然而即因為此
      一保留下肢的目的，使得醫療上困難度更高，當然，原告
      也必須承擔為保留其右下肢而必須面臨的長短腳、膝關節
      疼痛以及其餘的併發症。此均非被告甲○○醫師所導致。
（八）原告兩下肢不等長係因原告之骨癌手術截骨接合處無法癒
      合，長期受原告自己體重等重力施壓所致有關原告主張之
      現在發生兩下肢不等長之結果，此與被告甲○○醫師之手
      術並無因果關係，衛生署在本次的鑑定意見中屢屢澄清。
      (1)原先術後雙側下肢原本等長，螺絲斷裂之後，骨髓內鋼
        釘漸漸往上移動，頂到膝關節，造成右下肢日漸變形，
        長短腳及膝關節疼痛，此一併發症是骨癌行肢體保留手
        術常見之併發症。以上所描述之併發症發生原因，已於
        前題（二）及（五）詳細說明，這是肢體保留手術不予
        截肢勢必之風險，並非醫療疏失。
      (2)截骨接合處如果完全癒合，可以不再加上新的螺絲固定
        骨骼，也不會造成下肢變形，但如果接合處一直不癒合
        ，除非日後病人此下肢不再負重踩地，否則造成骨骼彎
        曲及下肢不等長之機會很高。
      (3)病人之下肢問題原本及非常複雜及嚴重，為保留下肢，
        承擔此風險是肯定需要的，孫醫師以成功保住病人性命
        ，目前無復發及肺部移轉之狀況，從而亦沒也延誤治療
        之疏失。
      (4)綜合病人之病歷，病人右下肢於93年月之X 光已可見到
        右下肢彎曲及變形，最可能及最主要的原因為截骨接合
        處無法癒合導致下肢力量完全施於鋼釘上，造成金屬疲
        乏及斷裂，肢體彎曲及變短。
      (5)孫醫師成功保留病人之下肢，且目前腫瘤無復發之跡象
        ，已屬不易，病人因併發症造成長短腳及肢體變形，造
        成行動不便，以現今義肢之進步，截肢後病人之下肢功
        能可能反而更好，但如果病人不願意截肢，堅持保留下
        肢，仍可尋求其他治療方式，改善肢體變形，只是還是
        要承擔相當高之手術併發症之風險。
（八）綜上而論，原告所指述之各項內容均為原告自行臆測，並
      無任何醫學佐證與證明，顯不足採，請求駁回原告之起訴
      。並聲明：原告之訴及假執行之聲請均駁回，如受不利益
      判決，請求宣告假執行。
三、兩造不爭執之事實
（一）90年5 月3 日原告因右脛骨惡性骨癌及病理性骨折在台大
      醫院接受被告甲○○進行切除9 公分之脛骨腫瘤，及異體
      骨骼移植、互鎖式骨髓內鋼釘固定，術後並進行放射線照
      射手術區，追蹤後未發現骨癌及轉移。
（二）93年11月27日原告因表示右腿不適，而在被告中興院區由
      被告甲○○就原告之右小腿進行手術，手術中並未在骨髓
      內鋼釘上換鎖新螺絲。
四、本件爭執要點
（一）本件損害賠償請求權是否罹於時效？
（二）被告甲○○於93年11月27日為原告施行之重置手術有無履
      行？（93年11月27日之手術目的為何？實際上進行手術之
      狀況為何？）
五、法院之判斷
（一）按因侵權行為所生之損害賠償請求權，自請求權人知有損
      害及賠償義務人時起，二年間不行使而消滅。自有侵權行
      為時起，逾十年者亦同，民法第197 條第1 項前段定有明
      文。經查：原告於起訴狀自承其於94年1 月6 日在台大醫
      院拍攝X 光片時即由台大醫院腫瘤科醫師林家齊告知並未
      重置骨髓內鋼釘之螺絲以致於右小腿無力，且於94年3 月
      、4 月間已發現右小腿彎曲且較左小腿短少4 公分等情。
      準此，原告主張被告疏未重置骨髓內鋼釘之螺絲而造成其
      右小腿彎曲及左右兩短長短腳等情，可知原告在94年4 月
      應已知悉被告甲○○之侵權行為及其受之損害，故依據上
      開規定，原告之侵權行為損害賠償請求權至遲應於96年4
      月行使。惟原告遲至97年11月17日始提起本件訴訟，應認
      侵權行為損害賠償請求權已罹於時效而消滅。故被告就原
      告主張之侵權行為損害賠償請求權為時效之抗辯，尚非無
      據。原告依據侵權行為損害賠償請求權請求被告甲○○賠
      償及依據同法第188 條規定請求被告中興院區連帶負賠償
      責任，為無理由，不能准許。
（二）按從事設計、生產、製造商品或提供服務之企業經營者，
      於提供商品流通進入市場，或提供服務時，應確保該商品
      或服務，符合當時科技或專業水準可合理期待之安全性。
      商品或服務具有危害消費者生命、身體、健康、財產之可
      能者，應於明顯處為警告標示及緊急處理危險之方法。企
      業經營者違反前二項規定，致生損害於消費者或第三人時
      ，應負連帶賠償責任。但企業經營者能證明其無過失者，
      法院得減輕其賠償責任，消費者保護法第7 條定有明文。
      又企業經營者：指以設計、生產、製造、輸入、經銷商品
      或提供服務為營業者，消費者保護法第2 條第2 款亦定有
      明文。故消費者保護法第7 條第3 項規定應負賠償責任之
      主體應為企業經營者。惟被告甲○○並非企業經營者，故
      不適用消費者保護法之賠償責任。至於消費者保護法第7
      條第3 項之企業經營者應負連帶賠償責任，係指該條第1
      項之設計企業經營者、生產企業經營者、製造商品企業經
      營者、提供服務之企業經營者間對於商品造成消費者或第
      三人之損害時，其等之間應負連帶賠償責任，而非指企業
      經營者與其受僱人間之連帶賠償責任，原告主張依據消費
      者保護法第7 條規定，被告中興院區應與被告甲○○負連
      帶賠償責任，顯有誤解，原告此部分之法律主張，尚非可
      採。
（三）原告於90年5 月3 日在台大醫院由被告甲○○進行腫瘤骨
      切除，以整段異質骨與骨髓內鋼釘固定，在骨髓內鋼釘之
      兩端以螺絲將固定。就螺絲與骨髓內鋼釘之名詞使用，兩
      造均有混用之情形，因此，首先將骨髓內鋼釘、及固定骨
      髓內鋼釘之螺絲之名詞使用先釐清。依據原告提出之93年
      8 月16日之X 光片，骨髓內鋼釘係指連接截骨處兩端之一
      長形鋼柱，而螺絲則有四顆，在截骨遠端二顆、近端二顆
      ，功能係固定骨髓內鋼釘。再據上開X 光片，固定骨髓內
      鋼釘之近端二支螺絲皆彎曲（斷裂），而骨髓內鋼釘往上
      移頂住膝蓋關節。
（四）據原告之在被告中興院區93年11月30日之出院病歷摘要，
      原告入院之主訴亦係右膝及腳疼痛，有該出院病歷摘要在
      卷可參。再依據原告提出之93年11月22日之手術同意書，
      該手術同意書之疾病名稱記載為：「右側脛股骨折術後併
      骨癒合不良」，及93年11月30日被告中興院區出具之診斷
      證明書亦記載診斷之病名為「右脛股骨折術後併癒合不良
      」有該手術同意書及診斷證明書附卷可參（附於台北地方
      法院97年度北調字第774 號卷原證二、原證二之一）。再
      參照卷附之行政院衛生署醫事審議委員會鑑定書之記載（
      鑑定報告第5 頁）：（病骨切除）術後為減少骨癌復發之
      機會，必須輔以放射線治療，放射線本身可能會抑制或延
      緩骨骼生長癒合，加上骨癌手術本身困難度高，幫助骨骼
      生長之骨膜一定也要同時切除，所以術後骨移植接觸不癒
      合之機會甚高等情，且原告亦不爭執其在90年6 月12日曾
      經進行放射線治療。可推知原告在93年11月27日進行手術
      係因其90年5 月3 日進行脛股腫瘤切除及異體骨骼移植、
      互鎖式骨髓內釘固定之手術後，因配合放射線治療及骨膜
      切除等不可避免之治療而造成術後骨癒不良之疾病。準此
      ，原告已發生骨癒不良之情形，應可認定。
（五）據台大醫院之91年1 月21日之病歷（第147 頁參照）所載
      ，原告右腿已出現纖維化及硬化，並由醫師註記懷疑與輻
      射（放射線治療）有關，且在91年2 月21日時纖維化之情
      形更加提高。再依據原告在被告醫院之出院病歷摘要，原
      告在93年11月30日出院時，已經發現右腳有縮短之情形，
      而左右腳之比例為L/R ：94/92 有該病歷摘要在卷可參，
      且行政院衛生署醫事審議委員會依據X 光片判讀亦認為原
      告隻左右腳已經有明顯不等長（參鑑定報告第6 頁）。而
      原告主張係因97年11月27日手術後骨髓內鋼釘未使用螺絲
      固定以致於其右腳日漸縮短及彎曲云云。惟93年11月30日
      原告手術後尚未出院，其應無使用右腳而使右腳受力學之
      影響，但此際右腳已經開始萎縮而較左腳為短，可見，原
      告之右腳萎縮與93年11月27日被告甲○○所施行之系爭手
      術應無關係。再參以台大醫院之病歷記載（193 頁參照）
      ，原告於93年12月9 日即回台大腫瘤科門診，此時台大醫
      院為原告看診之醫師已知原告在93年11月27日實施重置手
      術，並且拍攝X 光片。又94年1 月6 日原告在台大醫院腫
      瘤科拍攝之X 光片，該片中明顯可見骨髓內鋼釘並無螺絲
      固定，如果骨髓內鋼釘此時必須再以螺絲固定，如未固定
      將造成原告右小腿縮短、變形之情形，台大醫院應無不建
      議趕緊開刀裝置螺絲固定之理，惟依據該病歷記載（195
      頁），醫療計畫仍僅繼續為現狀之追蹤管理，並未建議原
      告開刀裝置螺絲固定骨髓內鋼釘，亦徵，原告認為其必須
      裝置骨髓內鋼釘之螺絲以防止右小腿縮短變形等情，尚無
      所據。復以94年8 月12日台大醫院診斷之病名則為「惡性
      軟組織肉瘤」，此時已確知骨髓內鋼釘並未加上螺絲固定
      ，但診斷之病名亦非骨髓內鋼釘欠缺螺絲固定而產生右小
      腿縮短及變形。又原告在97年11月27日被告甲○○實施手
      術前，已有骨逾不良之情形，原告又在97年11月27日實施
      手術前即有右腳縮短之狀況，已如上述。因此，行政院衛
      生署醫事審議委員會鑑定認為長短腳等情形是骨癌行肢體
      保留手術常見之併發症之意見，應為可採。從而，原告主
      張其右小腿萎縮及彎曲係因93年11月27日被告甲○○實施
      系爭手術時未以螺絲固定骨髓內鋼釘所致，尚非可採。
（六）依據台灣大學93年8 月病歷記載（192 頁），原告右腳X
      光片之診斷為骨髓內鋼釘脫位，醫療計畫為考慮修訂骨髓
      內鋼釘。準此，原告因在93年8 月間檢查，發現原有之骨
      髓內鋼釘脫位，而經醫師建議將脫位之骨髓內鋼釘修改重
      置，故93年11月27日被告甲○○為原告進行手術，應是拔
      除上開彎曲斷裂之螺絲及遠端螺絲，並將骨髓內鋼釘打深
      ，而行政院衛生署醫事審議委員會之鑑定報告亦同此意見
      認為「因為骨骼不癒合，才導致肢體受力完全施於鋼釘，
      進而導致螺絲斷裂，原先術後雙側下肢原本等長，螺絲斷
      裂之後，鋼釘漸漸往上移動，頂到膝關節，造成右下肢日
      漸變形，長短腳及膝關節疼痛」，有鑑定報告在卷可參（
      鑑定報告第4 頁、參照5-6 頁）。因此，93年11月27日被
      告甲○○為原告實施手術之主要目的係，拔除固定螺絲並
      重新將脫位之骨髓內鋼釘放置在適當之位置，解除原告因
      骨髓內鋼釘上移頂住膝蓋之疼痛症狀。至於骨髓內鋼釘是
      否仍須螺絲固定，並非必然。準此，原告主張93年11月27
      日之手術必須再以螺絲固定乙節，應有疑義。而93年11月
      27日之手術，未如90年5 月3 日第一次手術時，以四顆螺
      絲，各二顆固定於骨髓內鋼釘與原告原有骨骼之近端與遠
      端，亦未採取其他固定方式可能有骨骼螺絲孔洞過大、鬆
      直骨不亦固定及皮膚狀況不佳等因素之考慮，此亦經行政
      院衛生署醫事審議委員會之鑑定報告出具意見在案。再查
      ，原告在93年12月9 日在台大醫院就診時已有皮膚緊繃水
      腫（參病歷193 頁）、96年12月20日之檢查報告中原告現
      有之骨骼亦有骨質疏鬆（參病歷241 頁）、另原告之骨髓
      內鋼釘及固定螺絲係在90年5 月3 日放置，至93年11月27
      日被告甲○○實施重置手術時已達3 年6 個月，且因原告
      之骨癒合不良造成骨髓內鋼釘向上移、螺絲亦彎曲，故原
      有之螺絲孔洞亦因骨髓內鋼釘上移之力道而磨損變大之事
      實，亦可認定。準此，被告甲○○未在93年11月27日實施
      重置手術時，未使用螺絲固定骨髓內鋼釘乙節應有其醫學
      上合理之考慮，而非如原告所指係遺忘裝置。
（七）原告認為行政院衛生署醫事審議委員會鑑定報告迴護被告
      甲○○而不可採云云，經查：
      1.原告主張鑑定報告第五點中認為原告在90年5 月3 日術
        後下肢並無明顯不等長之情形，卻又在第二點中認定原
        告右小腿之萎縮變形彎曲是骨癌手術之併發症，顯有矛
        盾。然查，上開鑑定報告係以骨癌切除手術後必須輔以
        放射線治療及切除骨膜等因素，會造成骨骼不逾合而產
        生上開併發症。而原告在術後尚未進行放射線治療、骨
        骼生長亦尚未開始，自然無造成下肢不等長之情形，此
        情形應係日後逐漸發生，原告以此認為鑑定報告有所矛
        盾，應有誤解。
      2.原告認為鑑定報告對於原告在90年5 月3 日手術時所置
        入之骨髓內鋼釘是否過高並未明確回答，顯然迴避該問
        題。惟本件醫療糾紛之爭點為，93年11月27日被告甲○
        ○為原告實施系爭手術未放置固定骨髓內鋼釘之螺絲是
        否有醫療疏失，再以原告起訴狀自承90年5 月3 日術後
        回復良好，二年後即可自由行走等情，則90年5 月3 日
        之骨髓內鋼釘之位置是否過高與本件之爭點實無關連，
        行政院衛生署醫事審議委員會已告知原告之長短腳與攜
        關節疼痛之原因係骨癒合不良，造成骨髓內鋼釘受力過
        多，螺絲斷裂，故鑑定報告並無原告所指之故意曲解而
        迴護被告之情。
      3.原告空言指稱鑑定報告第8 點可證明被告甲○○有疏失
        ，但並未說明原因。而另指稱第6 點與第8 點間有矛盾
        ，亦無說明，故難採信。
      4.至於原告質疑鑑定報告未就骨髓內鋼釘未以螺絲固定是
        否導致彎曲不等長之問題並未回答而袒護被告乙節。由
        於鑑定報告在鑑定意見第二點已說明原告右小腿彎曲及
        縮短是因術後骨癒合不良，且原告之右小腿彎曲變形及
        縮短之狀況已在93年11月27日實施系爭手術前，原告之
        右下肢是否變形與截骨癒合有關，與螺絲固定骨髓內鋼
        釘無關，故應已明確回答，原告認定該鑑定報告並未回
        答詢問之問題，亦有誤會。
（八）綜上，原告之右下肢彎曲、變形之情形，早在93年9 月間
      業經發生，再以骨骼不癒合才導致肢體受力完全施於鋼釘
      ，進而導致螺絲斷裂，原先術後雙側下肢原本等長，螺絲
      斷裂之後，鋼釘漸漸往上移動，頂到膝關節，造成右下肢
      日漸變形，長短腳及膝關節疼痛，此一併發症是骨癌行肢
      體保留手術常見之併發症等情，亦經行政院衛生署醫事審
      議委員會出具鑑定報告在卷可參。故原告之右小腿縮短及
      彎曲變形應與93年11月27日之手術並無因果關係。且原告
      確實將脫位之骨髓內鋼釘重置，雖然並未如90年5 月3 日
      第一次手術時，使用在遠端及近端各使用二顆螺絲固定骨
      髓內鋼釘，但此係因原告之皮膚狀況不佳、骨骼疏鬆及原
      有之螺絲孔洞因時間經過磨損而便大等醫學上符合常規之
      考量，故被告甲○○於93年11月27日為原告實施骨髓內鋼
      釘重置手術，並無疏失。準此，原告主張被告甲○○為原
      告於93年11月27日實施之骨髓內鋼釘重置手術有遺漏裝置
      螺絲固定之疏失，造成其右小腳縮短及彎曲等情，尚難採
      信。從而原告依據民法第227 條第2 項、第227 條之1 、
      第224 條，請求被告甲○○與被告中興院區連帶負損害賠
      償責任，難謂有據，不能准許，應駁回原告之訴。原告受
      敗訴判決，其假執行之聲請即失所依據，應併予駁回。
七、因本案事證已臻明確，兩造其餘主張陳述及所提之證據，與
    本件之論斷無關，不在一一贅述，附此敘明。
八、訴訟費用之負擔。
中    華    民    國    98    年    12    月    25    日
                  民事第一庭  法  官  黃珮禎
以上正本證明與原本無異。
如對本判決上訴，應於判決送達後20日內向本院提出上訴狀。
中    華    民    國    98    年    12    月    31    日
                              書記官  劉奕湘

司法院資訊處製作；財團法人民間司法改革基金會備份。
